【裁判字號】    89,上易,33
【裁判日期】    900327
【裁判案由】    侵權行為損害賠償
【裁判全文】
臺灣高等法院臺中分院民事判決  八十九年度上易字第三十三號
      上  訴  人  甲○○
      訴訟代理人  古有彬
      被上訴人    台灣省鐵路管理局
      法定代理人  黃德治
      訴訟代理人  林文龍
右當事人間侵權行為損害賠償事件，上訴人對於中華民國八十八年十月十四日臺灣臺
中地方法院八十八年訴字第二一號第一審判決提起上訴，本院判決如左：
      主      文
上訴駁回。
第二審訴訟費用由上訴人負擔。
      事      實
一、(甲)上訴人聲明：求為判決：
      (一)原判決不利於上訴人部分廢棄。
      (二)右廢棄部分，被上訴人在原審之訴駁回。
      (三)第一、二審訴訟費用均由被上訴人負擔。
    (乙)被上訴人聲明：求為判決：上訴駁回。訴訟費用由上訴人負擔。
二、被上訴人之法定代理人原為陳德沛，於本院審理中，變更為黃德治，並依聲明承
    受訴訟，核無不合，先予敘明。
三、被上訴人於原審起訴主張民國八十六年一月十八日九時十五分許，伊所屬第三０
    八八次柴油客車駛至清水、台中港間海濱路平交道（距基隆港起點一九一公里０
    六三公尺）約五十公尺前，司機員發現上訴人所駕ＭＸ─○二○九號改裝水肥車
    由海側往山側闖越平交道，立即鳴笛並緊急緊軔，但距離迫不及驟停，該水肥車
    被碰撞毀損，然該柴油客車則嚴重損毀，經請求救援由被上訴人彰化機務段指派
    柴電機車Ｒ４５號拖回查修。鐵路行車保安委員會並就前開肇事作成鑑定認本件
    事故係被告駕車未遵守道路交通安全規則第一○四條第二款：「鐵路平交道設有
    警鈴及閃光號誌者，警鈴已響，閃光號誌已顯示，駕駛人應暫停俟火車通過後，
    看、聽鐵路兩方確無火車駛來，始得通過」之規定，冒然闖越平交道所致。因本
    件事故，前開柴油客車受損，修車計損失五十八萬九千九百六十元，爰依侵權行
    為之規定，求為命上訴人如數賠償及其法定遲延利息之判決（原審判決命上訴人
    上訴人應給付新台幣肆拾壹萬伍仟陸佰陸拾壹元，及自民國八十八年一月十四日
    起至清償日止，按年息百分之五計算之利息，而駁回被上訴人其餘之訴，被上訴
    人敗訴部分未據聲明不服）。
四、上訴人則以伊所駕駛車號ＭＸ─○二○九號水肥車，行經台中縣清水鎮○○路○
    路平交道時，適因該平交道號誌失常，平交道遮斷器（即柵欄）先予放下後，復
    行升起，伊因而信為可以安全通行，乃駕車進入平交道，並通過第一道鐵軌，詎
    於通過第二道鐵軌時，突遭由被上訴人之受僱人張豐吉所駕駛前開火車由伊所駕
    水肥車右方攔腰撞及，致伊受有腦挫傷併蜘蛛膜出血、硬腦膜下積水、氣胸、血
    胸、左側鎖骨骨折、左側臏骨骨折、頭皮撕裂傷等傷害。訴外人張豐吉及趙安清
    為被上訴人之受僱人，分別負責火車之駕駛及平交道之號誌監工，其二人因執行
    職務，有所過失，致伊遭系爭火車撞傷，被上訴人自應負侵權行為之僱用人連帶
    責任。系爭事故係因被上訴人之受僱人過失造成，伊並無任何過失，縱有過失，
    被上訴人亦屬與有過失，二者應可相抵，伊所受損害大於原告，相抵後伊即毋庸
    賠償等語置辯。
五、查上訴人於八十六年一月十八日上午九時十五分許，駕駛車牌號碼ＭＸ─○二○
    九號自小水肥車，途經清水與臺中港站間海濱路平交道時，而在穿越平交道當中
    遭被上訴人受僱人張豐吉所駕駛之第三０八八次試運轉車編號ＤＲ─二五一二號
    柴油客車撞及之事實，有台灣台中地方法院檢察署八十六年度偵字第五七二七號
    起訴書、八十六年度偵字第五七○七號不起訴處分書各一份及前開偵查卷內事故
    現場照片為證，並為兩造所不爭執，堪信此部分之事實為真實。
六、按汽車行駛中，駕駛人看到鐵路平交道標誌或標線後，應即將速度減低至時速一
    五公里以下，接近平交道時，應依左列規定：
    一、鐵路平交道設有遮斷器或看守人員管理者，如遮斷器已開始放下或看守人員
        表示停止時，應即暫停，俟遮斷器開放或看守人員表示通行後，始得通過。
        如遮斷器未放下或看守人員未表示停止時，仍應看、聽鐵路兩方無火車駛來
        ，始得通過。
    二、鐵路平交道設有警鈴及閃光號誌者，警鈴已響，閃光號誌已顯示，駕駛人應
        暫停俟火車通過後，看、聽鐵路兩方確無火車駛來，始得通過。如警鈴未響
        ，閃光號誌未顯示，仍應看、聽鐵路兩方無火車駛來，始得通過。
    三、鐵路平交道上無看守人員管理或無遮斷器、警鈴、閃光號誌之設備者，駕駛
        人應在軌道外三至六公尺前暫停、看、聽鐵路兩方無火車來時，始得通過。
        汽車駛至鐵路平交道前，如前面有車輛時，應俟前車駛離鐵路平交道適當距
        離而後車能安全通過後，始得通過。
    道路交通安全規則第一百零四條第一項第一款定有明文。上訴人於案發之初，在
    警訊中即供稱「沒喝酒。車速我忘了。我駕車跟火車同方向走，右轉即跟著前方
    車輛走，『沒有注意停、看、聽』」（見台灣台中地方法院檢察署八十六年偵字
    第五七○五號偵查卷第六頁反面），又於另案其訴請被上訴人損害賠償事件中亦
    稱「事實上原告係跟隨前車前進」（見台灣台中地方法院八十七年度訴字第一三
    二九號卷一○三頁背面），其未注意前揭道路交通安全規則之規定，至為明顯。
    況事故現場左右視界良好，上訴人如於駕車進入第一道鐵軌（按現場有二道鐵軌
    ，以上訴人進入系爭平交道方向為準，以下第二道鐵軌亦同）時，稍加注意並向
    右方觀察，即可輕易發現系爭火車行駛前來，此有兩造所提出之現場照片，在原
    審卷可按，並經本院及原審至現場勘驗屬實，制作勘驗筆錄在卷。上訴人本得停
    止前進，甚或予以倒車，退回平交道前之黃線區域，即可避免事故之發生，上訴
    人竟疏未為之，而冒然前進，始致事故發生，自有過失。嗣上訴人雖改辯稱在進
    入平交道前已停看聽，進入後既須注意正前方，又首須先觀察第一道鐵軌有無來
    車，自無從注意第二道鐵軌（上訴人遭火車撞及之處）之來車，縱然可注意及之
    ，亦乏反應時間，故無過失云云，惟查原審於現場勘驗時已親身體驗坐在水肥車
    上之視線及進入平交道前向鐵路右方觀察，視線所及範圍，後者長達一百四十一
    公尺，於此情形，如上訴人在進入平交道前能稍加注意右方，必能發現火車疾駛
    前來，即不致貿然駛入平交道內，上訴人稱無法在進入平交道前看到駛來火車，
    尚非可採。是上訴人之過失，應就本件事故，負損害賠償責任甚明。上訴人固以
    前詞置辯，惟查：
    (1)系爭海濱路之平交道，係設置自動警報、遮斷器等防護裝置，以軌道電路、繼
      電器連鎖自動控制，未有人看守之第三種甲平交道，有台灣鐵路管理局行車保
      安委員會行車死傷事故鑑定意見書可憑（見原審卷七八頁），經本院履勘現場
      結果，該二向之自動遮斷器相距十二．一公尺，亦有勘驗筆錄可稽（見本院卷
      (二)三五頁），其控制該平交道號誌方式為上行啟動距離為一二五七公尺以行車
      時速一二○公里，警告時間計約三七．七秒，該自動遮斷器之運作：平時遮斷
      桿向上舉起約成90度位置，當列車佔用該平交道啟動區間時，警報機開始動作
      －即警音開始鳴響閃光燈同時閃亮，進口側之二支遮斷桿在警報機作用六秒至
      八秒後開始下降，約五秒後降至水平位置，出口側之二支遮斷桿在警報機作用
      約十秒後開始下降，約五秒後降至水平位置，此時遮斷桿完全遮斷平交道路面
      ，禁止行人車輛穿越，當列車通過平交道後，四支遮斷桿同時舉起，約四至五
      秒後遮斷桿恢復原來約90度之位置。於系爭事故發生後，經會同鐵路警察及相
      關單位共同會勘後，系爭平交道警報及遮斷等設備動作，機能均屬正常，而事
      故發生前大甲號誌分駐所集中監視總機亦無故障表示，也未接獲清水站任何故
      障通報。另該平交道養護人員均有按規定保養等情，有台灣省鐵路管理局彰化
      電務段八十六年十月二十七日彰電技字第一○五七號函及所附該局平交道事故
      會勘紀錄表影本（附於台灣台中地方法院檢察署八十六年度偵字第二○四五氕
      偵查卷二四頁後）。又本件事故發生後，該處平交道遮斷器並未毀損，為兩造
      所不爭執。
    (2)上訴人主張系爭平交道遮斷器曾有放下復行升起一節，惟為被上訴人所否認；
      ，查證人余德（已過世）於警訊時稱：「我是騎腳踏車由西向東要經過海濱路
      平交道，剛好在柵欄旁看到警鈴有響，柵欄有放下，但隨即又升上來，然後那
      台ＭＸ─０二０九號自小貨車就往東邊開‧‧‧」云云，而證人洪敏煌卻於警
      訊中證稱：「我當日駕駛ＮＥ─三六一○號自小貨車，載我太太李青香，在九
      時二十分左右，由鎮新路左轉至海濱路平交道前，看見柵欄剛剛在升起，但並
      沒有看到火車經過，而且平交道旁右側有部水肥車（即是由甲○○駕駛之牌號
      ＭＸ─０二０九號）要右轉上平交道，我即禮讓那部水肥車先行駛，但見該水
      肥車在經過欄杆下三分之二時，此時欄杆才開始徐徐放下，但是警鈴並沒有響
      ，在欄杆成四五度時，未成水平，該水肥車即被兩節藍色之平快車撞及，火車
      沒有鳴笛，也沒有剎車（見台灣台中地方法院檢察署八十六年度偵字第五七○
      五號卷十四頁背面）。然事發之前，並無其他火車經過系爭平交道（見後述(3)
      ），系爭平交道之柵欄當不會放下復又升起，且二人所供亦有不同，尚難採信
      ；又證人洪敏煌在原審八十六年度交易字第四七七號張豐吉過失傷害案件中於
      八十六年六月十一日審理中改稱「‧‧‧柵欄放下來我即停下等候，約三十秒
      ，沒有火車通過柵欄即升了上來，車輛即開始通行，自水肥車由旁邊小路駛出
      擋在我車前，故柵欄升起後，水肥車即跟著機車、自行車先我車通過，正通過
      時，警示及噹噹聲閃起，柵欄正要放下時火車即駛至撞上，這才一、二秒之
      事」，其在警訊中表示上訴人之車輛係連續行駛狀態，嗣稱車輛即開始通行時
      ，水肥車由旁邊小路駛出擋在其車前，柵欄升起後，水肥車才即跟著機車、自
      行車通過，前後亦有不符，更難憑採。況本院於八十九年十一月十八日第一次
      現場履勘時，上訴人先主張在平交道前之巷口，證人洪敏煌的車子占一半，另
      一半位置則係由上訴人甲○○的車子右轉彎通過平交道云云（見本院卷(二)三五
      頁），惟本院於九十年一月八日第二次現場履勘，並隔離證人洪敏煌與上訴人
      令其各指出其實際停車位置，證人洪敏煌指其車輛距離遮斷器有九．二公尺，
      上訴人卻稱證人洪敏煌停車距離遮斷器有五．七公尺（見本院卷(二)七十頁），
      二者相差近四公尺，是證人洪敏煌所供，與上訴人所言明顯歧異，不足採信。
      況證人洪敏煌係直行車，上訴人為轉彎車，證人洪敏煌所駕駛之直行車竟會讓
      轉彎且髒臭水肥車先行，而跟隨其後行駛，亦違常情，是其上開證言，要係偏
      頗，不足為取；則上訴人主張系爭平交道遮斷器曾有放下復行升起，尚不能證
      明。
    (3)雖上訴人於原審主張「在該第3088次試運轉柴油客車通過該平交道之前不久有
      一列車通過。」云云，惟清水站列車到開時刻登記表無此一列車。因在事故前
      只有八點十四分、八點二十七分、八點五十八分共有三趟下行列車，由台中港
      站開到清水站。七點五十九分、九點十四分有二趟上行列車由清水站開往台中
      港站，此有前揭台灣鐵路管理局彰化電務段八十六年十月二十七日彰電技字第
      一０五七號函之附件可證（附於台灣台中地方法院檢察署八十六年度偵字第二
      ○四五氕偵查卷二四頁後），復為上訴人所不否認，是上訴人此部分之主張，
      亦無所據。
    (4)上訴人穿越系爭平交道時，車速甚慢，時速約十公里，已據證人洪敏煌於原審
      八十六年度交易字第四七七號張豐吉過失傷害案件審理中前後二次證述明確。
      依此時速計算，每秒之速度約二點八公尺，上訴人欲以此速度通過約十二公尺
      寬之平交道，再加上上訴人所自承之水肥車長度七公尺，則其車身完全通過約
      需六點八秒；以此速度穿越南下鐵道且停於北上鐵道前不被北上鐵道上行駛之
      火車撞上，即僅穿越平交道之一半六公尺，所需時間約二點一五秒。另時速八
      十五公里柴油車，其煞車距離為三百六十八公尺，此亦有台灣鐵路管理局八十
      六年鐵機行字第三二四三一號函（附於刑事案卷內）可考。而時速八十五公里
      者，其每秒之速度約為二三點六一公尺，從而，上訴人之水肥車穿越平交道之
      初，被上訴人之火車距離撞擊地點，是二三點六一公尺乘以六點八秒，即為約
      一百六十點五公尺之煞車距離。故縱使上訴人駕車穿越平交道之初，被上訴人
      受僱人張豐吉即時發現，惟其相距最遠距離須為一百六十點五公尺，仍不足以
      將火車煞住，以避免本件車禍之發生。再者上訴人若僅穿越南下鐵道且停於北
      上鐵道前而不被北上鐵道上行駛之火車撞上，即僅穿越平交道之一半六公尺，
      所需時間約二點一五秒，故縱使上訴人駕車穿越平交道之初，被上訴人之受僱
      人張豐吉即時發現，如欲按喇叭鳴笛警示，其間須之反應時間，加上笛聲於空
      氣中之傳送時間及上訴人聽到笛聲判斷是火車來而踩煞車之反應時間，僅餘之
      二點一秒，顯然不足。換言之，被上訴人之受僱人張豐吉縱使即時發現而鳴笛
      ，仍不免本件車禍之發生。
    (5)本件經囑託國立交通大學鑑定結果，以行車紀錄紙顯示火車於九點十四分二十
      餘秒停止，約十一點四十二分十秒再度啟動行駛。火車與小貨車撞擊前，火車
      係以每小時八十五公里（二三．六一／秒）速度前進。從行車紀錄紙下方速度
      曲線顯示，火車煞車至兩車撞擊前瞬間，速度應減到每小時七十九公里（二一
      ．九四／秒）左右。火車之煞車機制作動位置在記錄紙下方速度曲線約時速八
      十五公里（九點十四分二十秒許）急遽下折起點；而理論上，司機員採取煞車
      動作則在該點前約一點五至二秒，始得讓火車煞車機制作動。按時速八五公里
      造秒鐘空走距離約四七．二公尺，再按台灣台中地方法院刑剚卷宗第六七頁，
      台灣鐵路管理局所提供緊急緊軔距離計算公式，推估該列車於該地點條件之平
      均減速度為○．八三八公尺／秒／秒，則列車自時速八十五公里減速至七十九
      公里行走約四五．四公尺，綜上計算，研判司機員於兩車撞擊前約九二．六公
      尺（四十七．二+四十五．四）採取緊急煞車動作。火車由撞擊小貨車至停止
      之距離，按警繪附圖計算約一○五．五公尺，則列車自司機員採取緊急煞車動
      作至完全煞停之距離約一九八．一公尺（92.6+105.5) ，其與台灣鐵路管理局
      所計算（368公尺)之差，係因兩車碰撞之車體變形吸收部分動能所致，有該鑑
      定意見書可稽（見本院八十八年度上字第四四五號卷(一)一八七頁），是被上訴
      人之受僱人張豐吉以規定之時速八十五公里之速度前進，並未超速，自難認其
      有何過失可言，況張豐吉被訴過失傷害案件亦經本院刑事庭判決無罪確定，亦
      為上訴人所不否認，更難認為其執行職務有何過失不法之處。
    (6)再就系爭平交道遮斷器曾有放下復行升起部分而言，上訴人之主張依其所舉證
      人，均不能證明有此事實，已如前述，況上訴人就被上訴人之受僱人趙安清負
      責維護系爭平交道之遮斷器有放下復行升起之情形，向檢察官提出告訴，惟經
      檢察官偵查結果，認為趙安清雖是被上訴人大甲號誌分駐所監工，負責大肚至
      通霄平交道號誌設備之維修，而系爭路段之平交道號誌，並非人為操控，而係
      以繼電器連鎖操控，事故發生當時，趙安清正在沙鹿監工房值班，經通知海濱
      路平交道發生事故後，其即趕往現場，當時遮斷器係屬放下狀態。另大甲號誌
      分駐所主任黃富裕前於台灣台中地方法院檢察署八十六年度偵字第二○四九五
      號趙安清被訴過失傷害案件偵查中，亦證稱：大甲號誌分駐所及清水站分設監
      視器及輔助監視器，該二處監視器均有值班人員全天看守，若監視器顯示平交
      道之號誌或柵欄（即遮斷器）故障，即派人前往維修，本件事故發生前，並未
      發現有火車經過時而平交道之柵欄未放下等情。而系爭發生事故之海濱路平交
      道，距清水站中心約七四三公尺，瞭望火車視線良好，並設置警報機二套，東
      西側各一套，各裝有一只揚聲器及一組閃光燈，另在東西側南北邊各設置自動
      遮斷機一套，共有遮斷機四套，且設置一套集中監察裝置，偵側監視號誌設備
      運作情形，號誌設備若有缺失時，可即時傳送至監察總機，總機則裝設於大甲
      號誌分駐所，資以告知維修人員前往現場處理，現場另設置有平交道複示器，
      藉以同步監視平交道機能。於系爭事故發生後，經會同鐵路警察及相關單位共
      同會勘後，系爭平交道警報及遮斷等設備動作，機能均屬正常，而事故發生前
      大甲號誌分駐所集中監視總機亦無故障表示，也未接獲清水站任何故障通報。
      另該平交道養護人員均有按規定保養等情，有台灣省鐵路管理局彰化電務段八
      十六年十月二十七日彰電技字第一○五七號函及所附該局平交道事故會勘紀錄
      表影本、平交道故障查修記錄表影本、平交道防護裝置保養記錄卡影本各一份
      附於前揭偵查卷內可稽，據以認趙安清平時確皆有依規定維護該處平交道之號
      誌設備，尚難僅因系爭事故之發生，即為趙安清就系爭平交道之遮斷器有保養
      或維護上之疏失，由檢察官對趙安清為不起訴處分確定，業經本院調取台灣台
      中地方法院檢察署八十七年度偵續字第一七八號卷核閱無訛，並為兩造所不爭
      執，更難認被上訴人之受僱人趙安清有何過失可言。
    (7)基上，上訴人駕車行經系爭平交道，沒有注意停、看、聽，亦未注意前面有車
      輛，應俟前車駛離鐵路平交道適當距離而後車能安全通過後，始得通過之規定
      ，即冒然通過，況系爭平交道左右視界良好，上訴人如於進入第一道鐵軌時，
      稍加注意並向右方觀察，即可輕易發現系爭火車行駛前來，此有兩造所提出之
      現場照片，在卷可按。上訴人本得停止前進，甚或予以倒車，退回平交道前之
      黃線區域，即可避免事故之發生，其竟疏未為之，而冒然前進，始致事故發生
      ，自有可歸責之情事。上訴人又不能證明被上訴人之受僱人張豐吉、趙安清之
      有何過失行為。
七、綜上所述，上訴人未能證明被上訴人之受僱人張豐吉或趙安清於執行職務時，有
    何過失，則其抗辯被上訴人與有過失，自有未合。
八、再查，被上訴人所有之柴油客車因上訴人之過失造成損害，經送台灣省政府交通
    處鐵路管理局機務處花蓮機廠修理，有該廠出具之八十六花廠工字第一八七五號
    函一紙在卷可憑，並有事故發生後列車受損情形及停留處照片一紙附於台灣台中
    地方法院檢察署八十六年度偵字第五七○五號卷內可參，應堪信實。上訴人徒憑
    被上訴人未提出受損情形之照片即否認損害係其造成，核非可採。按因故意或過
    失不法侵害他人之權利者，負損害賠償責任；又不法毀損他人之物者，應向被害
    人賠償其物因毀損所減少之價額，民法第一百八十四條第一項前段及第一百九十
    六條分別定有明文。基此規定，就被上訴人所得請求上訴人賠償之金額，敘明如
    下：
  (一)工作費：共計出工一百四十四人次，有前開函附件修復費用明細表一紙在卷可憑
    ，核屬修復之必要費用，應予准許。
  (二)間接費：包括設備折舊、工具消耗、間接材料消耗、水電、動力，搬運及直接管
    理費，按每一工攤計算。此有同前明細表及台灣鐵路管理局機務處八十三年八月
    十二日函一紙在卷可憑，核屬必要，應予准許。
  (三)材料費部分：查被上訴人受損之柴油小客車係於八十一年一月二十七日開始列冊
    使用有原告提出之購料合約、新購柴油客車概況表、及試車報告表各一紙在卷可
    憑，現以價值二十一萬五千七百九十八元之新零件更換被損害之舊零件，而原告
    以修理費作為損害賠償之依據，自應將零件折舊部分予以扣除。依行政院所頒「
    固定資產耐用年數表」及「固定資產折舊率表」之規定，鐵路車輛中之客車耐用
    年數為二十年，依定率遞減法每年折舊千分之一○九，本件柴油客車使用至被撞
    日八十六年一月十八日計五年，參酌「營利事業所得稅結算申報表查核準則」第
    九十五條第八項之規定，該車更換零件部分之折舊額共計九萬四千六百十七元（
    計算金額如原審判決所列附表），扣除折舊後，被上訴人得請求之材料費用為十
    二萬一千一百八十一元。
  (四)以上合計，為四十一萬五千六百六十一元。
九、從而，被上訴人本於侵權行為損害賠償請求權，請求上訴人給付於四十一萬五千
    六百六十一元及自八十八年一月十四日起至清償日止，按年息百分之五計算之利
    息，為有理由，應予准許。原審所為上訴人敗訴之判決，核無不合，上訴論旨指
    摘原判決不當，聲明求為廢棄改判，非有理由，應予駁回。
十、因本案事證已臻明確，兩造其餘主張陳述及所提之證據，均毋庸再予審酌，附此
    敘明。
據上論結：本件上訴為無理由，依民事訴訟法第四百四十九條第一項、第七十八條判
決如主文。
中      華      民      國    九十    年      三      月      二十七    日
~B1民事第一庭審判長法  官  楚汝聰
~B2                法  官  陳蘇宗
~B3                法  官  鄭金龍
右為正本係照原本作成。
不得上訴。
~B                書記官  林明冬
中      華      民      國    九十    年      三      月      二十八    日
                                                                        Ｙ


司法院資訊處製作；財團法人民間司法改革基金會備份。
